臺中高等行政法院判決　　　　　　　　　　　　　　　九十三年度訴字第五○○號
　　　　　　　　　　　　　　　.
　　原　　　告　甲○○
　　訴訟代理人　丁○○
　　被　　　告　臺中縣政府
　　代　表　人　乙○○
　　訴訟代理人　丙○○
右當事人間因有關教育事務事件，原告不服教育部中華民國九十三年七月三十日台訴
字第○九三○○九○二七九號Ａ訴願決定，提起行政訴訟。本院判決如左︰
　　主  文
原告之訴駁回。
訴訟費用由原告負擔。
　　事  實
甲、事實概要：緣原告現職為臺中縣立新社高級中學（下稱新社高中）教師，並擔任
    該校教師會第六屆理事長，任期由民國九十二年八月十四日起至九十三年八月十
    八日止，於九十三年四月二十日向被告申請補償其自九十二年九月十一日起至九
    十三年一月十七日止，應減授課節數之授課鐘點費，被告九十三年四月二十八日
    府教學字第○九三○一一四二八四號函復說明，原告不服，提起訴願，惟遭不受
    理決定，原告仍不服，提起本件行政訴訟。
乙、兩造聲明：
一、原告聲明求為判決：訴願決定及原處分（被告九十三年四月二十八日府教學字第
    ○九三○一一四二八四號函）均撤銷。被告應作成補償原告自九十二年九月十一
    日起至九十三年一月十七日止，應減授課鐘點費新台幣（下同）六萬三千七百二
    十元之行政處分。
二、被告聲明求為判決：原告之訴駁回。
丙、兩造之陳述：
壹、原告起訴意旨略以：
一、本件原告為新社高中教師會理事長，基於維護原告之權益，為被告九十二年十月
    二十二日府教學字第○九二○二八六一九四號函及九十三年四月二十八日府教學
    字第○九三○一一四二八四號函之當事人，並有訴訟利益，自得提起本件訴訟。
二、本件被告九十二年十月二十二日府教學字第○九二○二八六一九四號函說明，係
    被告單方就教師會理事長及其會務人員之應減授節數，所為之具有命令強制性之
    職權行為，並由其所屬各學校通知或未通知具有教師會理事長及其會務人員資格
    之特定人，已屬多階段行政處分之前階段行政處分，新社高中未依刪除前教師法
    施行細則修正條文第二十四條之三之規定，以每周應授節數之二分之一為原告之
    減授課節數，及負擔原告自九十二年九月十一日起至九十三年一月十七日止，應
    減授課節數之代課鐘點費，而遵照前開函未予執行，損及原告依法應減授課節數
    之法律上權利與利益，依行政程序法第九十二條第二項之規定，應屬行政處分而
    非僅屬一般性措施。至被告九十三年四月二十八日府教學字第○九三○一一四二
    八四號函，其說明雖未為具體准駁之表示，但由其「縣教師會已向教育部提訴願
    ，俟訴願案裁定後通案研處。」之敘述，足認有駁回之意（大法官釋字第四二三
    號解釋、改制前行政法院五十二年判字第一七三號判例及七十七年判字第二○五
    四號判決參照），而直接影響具有教師會理事長資格之原告之依法應減授課節數
    之法律上權利與利益，應屬就特定公法上具體事件所為之決定，而為行政處分，
    如以仍有後續處分行為，而視為非行政處分，自與憲法保障人民訴願及訴訟權之
    意旨不符。
三、被告於教師法施行細則第二十四條之三條文公告施行後，未積極主動與台中縣教
    師會協商，僅以未能確定會務人員定義範圍及相關經費來源以圖卸責，縱會務人
    員定義未明，並非阻卻該條文生效之事由，且經費之籌湊係政府部門協調之問題
    ，而非不依法行政之理由，故被告應於上開條文有效期間內，執行教師會理事長
    及會務人員減授課節數之規定。又依訴願法第九十三條第一項及行政訴訟法第一
    百十六條第一項之規定可知，依法規所為之處分或決定不因提起訴願或訴訟而停
    止執行，舉輕以明重，提起訴願或訴訟亦無凍結較高位階之法規之效力，今被告
    對原告之補償申請僅以「相關訴求縣教師會已向教育部提出行政訴願，俟訴願案
    裁定後通案研處」之不相關因素而否准原告所請，明顯以訴願繫屬中來凍結教師
    法施行細則第二十四條之三於有效期間內之效力，除有違中央法規標準法第十九
    條之規定外，亦已違反不當聯結禁止原則。
四、按教師會任務由屬公法之教師法第二十七條所明定，而教師會理事長、會務人員
    減授課節數以執行公法上任務，其性質應屬公假，所遺課程當有代課、代理教師
    為之，並無學生受教權益受損之情形。縱考慮專任教師與代課教師授課品質之差
    異，亦不應以學生受教權益受損作為限制教師會運作發展之事由，若以此為由，
    拒絕給付由較高法位階之法規命令（即教師法施行細則第二十四條之三）所規範
    ，因執行同具公益之教師會任務產生之授課鐘點費，除已違反依法行政原則，亦
    將形成所轄事業雇主給予其事業工會幹部以公假處理工會事務，卻對已所屬學校
    之教師會會務幹部剋扣公假，而有悖平等原則。
五、次按教師法施行細則第二十四條之三規定，雖在學校課程、教師授課節數，均已
    排定之開學後，始公告發生效力，惟在衡量縣庫利益、校務行政、學生受教權與
    擔任教師會幹部之教師個人利益、教師會本身之利益，以及依法行政之法安定性
    等，各方面不同利益後，被告應依教育部處理國立高中職教師會理事長減授課節
    數之超鐘點費方式，補償原告依法應減授課節數之鐘點費，避免授課教師異動，
    影響已擬定之學校課程計畫，方得兼顧除縣庫利益外之各個法益，而符合利益衡
    量原則。
六、教師法施行細則第二十四條之三規定雖經立法院以違反法律保留原則，決議廢止
    。惟依憲法第十四條、工會法第三十五條、公務人員協會法第五十條及大法官釋
    字第四四三號解釋理由書意旨所建立之價值體系，團結權應搭配給予會務假，教
    師法缺漏給予教師會會務假（理事長、會務人員減授課時數）部分，應為立法缺
    漏，今教育主管機關依給付行政之法理，在教師法施行細則為填補，並不違反法
    律保留原則。
貳、被告答辯意旨略以：
一、依教育部九十二年發布教師法施行細則第二十四條之三第一項之規定，因案涉教
    師會會務人員認定疑義，另鑒於學期中各校教師授節數均已排定，遽然減課必造
    成學校課務推動困擾，且本縣教師會理事長眾多，減課所需之代課費用暨衍生之
    相關費用支出，若教育部未補助，將造成已拮据之縣庫更形困窘，被告遂於九十
    二年十月二十日以府教學字第○九二○二九二四號函就前開修正條文減授代課費
    用補助請款及會務人員認定相關疑義向教育部請釋，並於同年十月二十二日，以
    府教學字第○九二○二八六一九四號函行文所屬各國民中學及小學告知，在未核
    復前各校已排定之教師授課節數仍予維持，以免影響課務推動。原告另於九十三
    年四月二十日向被告申請補償於該修正條文有效期間應減授之授課鐘點費，因同
    一申請事由臺中縣教師會業已提起訴願，被告乃以同年四月二十八日府教學字第
    ○九三○一一四二八四號函復說明略以，相關訴求縣教師會已向教育部提出行政
    訴願，俟訴願案裁定後通案研處。按行政機關對所屬機關所為之指示處理屬上級
    機關對下級機關本於職權所行之指揮監督，既非對人民所為之行政行為，更不因
    而對人民發生具體的法律上之效果，當非訴願法上之行政處分，有教育部九十三
    年七月三十日台訴字第○九三○○九○二七九Ａ號訴願決定書可稽，本件前開九
    十二年十月二十二日函係被告於法令規定範圍內，對所轄各國民中、小學本於行
    政權所為之一般性措施；而九十三年四月二十八日函則係被告對申請案之處理說
    明，均未對原告做任何行政處分，並非就公法上具體事件所為之處置。
二、依立法院職權行使法第六十條第一項、第六十二條第一項、第三項可知，法規命
    令與人民權利義務有關，且應以法律授權為依據，故發布之後應即送立法機關接
    受審查。而教師法施行細則第二十四條之三第三項修正條文，依立法院第五屆第
    四會期第十四次會議討論決定，屬應以法律規定之事項，不應以命令定之，業經
    教育部以九十三年一月二十日台參字第○九三○○○九六七七Ａ號令發布教師法
    施行細則修正條文刪除在案。該修正條文既違反法律保留原則，業經教育部刪除
    在案，應自始無效。另依中央法規標準法第十八條之規定，教育部於九十二年九
    月九日發布該修正條文後，原告並未正式聲請許可，而係俟教育部刪除該修正條
    文後，始提行政救濟。據上，臺中縣教師會及台中縣中、小學校教師會理事長、
    會務人員即無修正刪除前之教師法施行細則第二十四條之三第三項條文規定之適
    用，亦即無申請教師會會務假、減授授課節數及其所衍生之代課鐘點費給付規定
    之理由。
　　理  由
一、本件原告現職為臺中縣新社高中教師，並擔任該校教師會第六屆理事長，任期自
    九十二年八月十四日起至九十三年八月十八日止，於九十三年四月二十日向被告
    申請補償其自九十二年九月十一日起至九十三年一月十七日止，應減授課節數之
    授課鐘點費，被告九十三年四月二十八日府教學字第○九三○一一四二八四號函
    復說明，原告不服該函，提起訴願，遭不受理決定，原告仍不服，提起本件行政
    訴訟。訴請撤銷該函及訴願決定，另被告應作成補償原告自九十二年九月十一日
    起至九十三年一月十七日止，應減授課鐘點費六萬三千七百二十元之行政處分。
二、關於原告請求撤銷被告九十三年四月二十八日府教學字第○九三○一一四二八四
    號函及訴願決定部分。原告於九十三年四月二十日向被告申請補償其自九十二年
　　九月十一日起至九十三年一月十七日止，應減授課節數之授課鐘點費，被告以九
　　十三年四月二十八日府教學字第○九三○一一四二八四號函復說明，略以：「有
    關請求本府依廢止前教師法施行細則規定補償九十二年九月十一日起至九十三年
    一月十七日止應減授課節數之授課鐘點費乙案，查相關訴求縣教師會已向教育部
    提起行政訴願，俟訴願裁定後通案研處．．．申請本府依工會法核予減授時數以
    公假辦理會務乙案，查各級教師非適用工會法之團體，請利用公餘時間兼理會務
    ，以維持教學正常」次查，臺中縣所屬各級學校有其獨立之預算，各校教師薪資
    之支給，縱有由被告臺中縣政府直接撥款代為支付之事實。惟按依臺中縣縣庫規
    則第二十條規定：「各機關各項歲出之支付，應依預算及其核定分配預算或其他
    法定支付案所定計畫、項目及用途辦理，並於履行支付責任時，簽具付款憑單通
    知財政局，經核對相符後在縣庫存款戶內支付之。」本件臺中縣新社高中為被告
    所屬單位，該校員工之薪資，依上開臺中縣縣庫規則之規定，由縣庫存款戶直接
    撥入，僅屬代付之性質，並不因此生被告臺中縣政府與原告間有教師聘用之關係
    。是本件原告係受聘為臺中縣新社高中教師，縱使原告所主張其擔任該校教師會
    第六屆理事長，依九十二年九月九日公布之教師法施行細則第二十四條之三規定
    ，其任職該校教師會理事長，從事會務工作，有應准予減授課節數之會務公假權
    利，因有未准公假之情形，致其授課超鐘點所生超鐘點費之請求權，原告亦不得
    據其與臺中縣新社高中之聘用關係，而向被告臺中縣政府請求給付。是原告向被
    告申請補償系爭鐘點費，被告以上開函件回復原告，因被告並非給付義務機關，
    被告該函對原告之請求予以否准，難認有違誤之處。又按行政機關之公文書，是
    否為行政處分，應探求其內容真意，從實質上認定，如其內容對人民申請之案件
    為准駁之表示者，不論基於何等理由，既屬就特定具體事項，為行使公權力之單
    方行為，並已對外發生其不准所請之法律效果，即應予以認係行政處分，是被告
    主張系爭函件僅為原告申請案件之處理說明，並未對原告作任何行政處分，自有
    誤會。原告對被告此處分提起訴願，訴願機關認非行政處分，予以不受理決定，
    理由雖有不同，結論並無不同，仍應予以維持。從而，原告請求撤銷被告原處分
    及及訴願決定，為無理由，應予駁回。
三、關於原告請求被告應作成補償原告自九十二年九月十一日起至九十三年一月十七
    日止，應減授課鐘點費六萬三千七百二十元之行政處分之部分。按臺中縣新社高
    中為被告所屬單位，該校員工之薪資，依上開臺中縣縣庫規則之規定，由縣庫存
    款戶直接撥入，僅屬代付之性質，被告臺中縣政府與原告間並無教師聘用關係，
    有如上述，從而，原告此部分之請求，亦為無理由，併予駁回。此外，兩造其餘
    之主張及事證，經核均不足以影響本件判決之結果，爰不一一指陳，併此敘明。
據上論結，本件原告之訴為無理由，依行政訴訟法第一百九十五條第一項後段、第九
十八條第三項前段，判決如主文。
中　　華　　民　　國　　九十三　　　年　　　十一　　　月　　　三十　　　日
                 臺 中 高 等 行 政 法 院   第 四 庭
                                審 判 長 法      官　沈　應　南
                                         法      官　黃　淑　玲
                                         法      官　許　武　峰
右正本證明與原本無異。
如不服本判決，應於判決送達後二十日內向本院提出上訴書狀，其未表明上訴理由者
，應於提起上訴後二十日內向本院提出上訴理由書（須依對造人數附具繕本）；如於
本判決宣示或公告後送達前提起上訴者，應於判決送達後二十日內補提上訴理由書（
須附繕本）。未表明上訴理由者，逕以裁定駁回。
提起上訴應預繳送達用雙掛號郵票三九○元（三十四元及五元郵票各十份)。
中　　華　　民　　國　　九十三　　　年　　　十一　　　月　　　三十　　　日
                                         法院書記官  王  永  慶
